臺灣士林地方法院民事裁定　　　　　 100年度消債抗字第10號
抗　告　人
即債 務 人　盧柏豪即盧聰河
上列抗告人因消費者債務清理事件聲請免責，對於中華民國99年
12月27日本院99年度消債聲字第81號裁定提起抗告，本院裁定如
下：
    主  文
抗告駁回。
抗告程序費用新臺幣壹仟元由抗告人負擔。
    理  由
一、按法院為終止或終結清算程序之裁定確定後，除別有規定外
    ，應以裁定免除債務人之債務。消費者債務清理條例第132
    條定有明文。次按法院裁定開始清算程序後，債務人有薪資
    、執行業務所得或其他固定收入，而普通債權人之分配總額
    低於債務人聲請清算前2 年間，可處分所得扣除自己及依法
    應受其扶養者所必要生活費用之數額者，法院應為不免責之
    裁定，但債務人證明經普通債權人全體同意者，不在此限。
    復為同條例第133 條所明定。另債務人因浪費、賭博或其他
    投機行為，致財產顯然減少或負擔過重之債務，而生開始清
    算之原因者，法院應為不免責之裁定。但債務人證明經普通
    債權人全體同意者，不在此限。同條例第134 條第4 款亦有
    明定。而債務人有前條各款事由，情節輕微，法院審酌普通
    債權人全體受償情形及其他一切情狀，認為適當者，得為免
    責之裁定，同條例第135 條定有明文。準此，債務人縱因浪
    費行為致負擔過重之債務，生開始清算之原因，而有上開消
    費者債務清理條例第134 條第4 款所定應不免責之事由時，
    法院依同條例第135 條規定，尚有一定之裁量權限，得審酌
    普通債權人全體受償情形及其他一切情狀，裁定免責。惟上
    開消費者債務清理條例第135 條僅適用於同條例第134 條所
    定各款事由，而於同條例第133 條所定之不免責事由並無適
    用。從而，債務人經認定符合同條例第133 條之規定，法院
    無任何裁量權限，即應為不免責之裁定。又法院裁定開始更
    生程序後，債務人免責前，法院裁定開始清算程序，其更生
    聲請視為清算聲請，同條例第78條第1 項後段定有明文。
二、抗告意旨略以：伊之必要支出和兩名小孩扶養費，平均每月
    新臺幣（下同）2 萬1,316 元，還要照顧中風的父親，實在
    很難過日子。96年間因瘦了4 、5 公斤，希望伊倒下去時，
    家裡有錢可用，所以用信用卡支付保險費，並以信用卡支付
    美樂家直銷公司，以增加收入，請求廢棄原裁定等語。
三、查，抗告人固於96年3 、4 月間分別向使用信用貸款及預借
    現金，共借得20萬4,990 元，有債權人澳盛澳盛銀行集團股
    份有限公司及日盛國際商業銀行股份有限公司提出之債務人
    消費明細附原審卷可稽（見原審卷第17至31、32至54頁）。
    惟抗告人於聲請更生時稱係因其父盧木村中風所致等語，並
    提出盧木村之重度障礙身心障礙手冊、91年2 月至97年12
    月馬偕紀念醫院醫療費用繳費證明為證〔見本院97年度消債
    更字第714 號卷（下稱消債更卷）第128 至137 頁〕，則上
    開債務尚難謂係因浪費所致。況依上開消費明細所示，抗告
    人於96年6 月至97年8 月間曾有富邦MOMO、美樂家、花旗保
    險代理人股份有限公司、巴黎保險、康健人壽等非屬一般日
    常生活所需之消費。惟其每月消費金額並無過鉅，且本件已
    申報之無擔保及無優先權更生債權總額計82萬8,136 元（本
    金債權共計74萬5,264 元），有本院於99年5 月14日以士院
    木99年度司執消債更司節字第27號公告之債權表在卷可憑〔
    見本院99年度司執消債更字第27號卷（下稱司執消更卷）第
    50至51頁〕，核其債權總額亦非龐大，自難謂有奢侈浪費致
    負擔過重債務之情事。原裁定認抗告人有消費者債務清理條
    例第134 條第4 款所規定，因浪費行為致負擔過重債務而生
    開始清算原因之不免責事由部分，容有未洽。
四、經查：
（一）抗告人現每月實領薪資3 萬3,688 元，確有固定收入，有
      其勞工保險被保險人投保資料表、員工職務證明書、98年
      1 月至99年8 月薪資明細表及98年度綜合所得稅各類所得
      資料清單在卷可憑（見消債更卷第143 、144 頁及司執消
      債更卷第87至89、98頁）。
（二）抗告人於97年9 月16日具狀聲請更生，有本院加蓋於其更
      生聲請狀之收文日期戳可按，其聲請清算即聲請更生前2
      年間（即95年9 月至97年8 月）之收入即可處分所得共計
      83萬8,373 元，有其95至97年度綜合所得稅各類所得資料
      清單、97年1 月至8 月薪資明細表在卷可按（見消債更卷
      第26、27、145 、213 頁）。
（三）抗告人於聲請清算前2 年間自己及其2 名未成年女兒（均
      生於91年11月7 日）之必要生活費用共計51萬1,584 元，
      審酌抗告人與其配偶鍾姍樺及2 名未成年女兒實際共同居
      住於新北市五股區，其配偶鍾姍樺為柬埔寨國人，於聲請
      清算前2 年間平均月收入僅7,851 元，有其95至97年度綜
      合所得稅各類所得資料清單在卷可參（見消債更卷第70、
      71、214 頁），而內政部所公布臺灣省95至97年度每人每
      月最低生活費分別為9,210 元、9,509 元及9,829 元等情
      ，則上開聲請清算前2 年間抗告人自己及依法應受其扶養
      者所必要生活費用，實未逾越一般人之生活程度，而屬合
      理。
（四）另關於抗告人之父盧木村之扶養費部分：抗告人稱其要照
      顧中風之父盧木村等語，惟於聲請更生時提出之財產及收
      入狀況說明書（見消債更卷第24、258 至260 頁），乃至
      於開始更生後提出之財產及收入狀況報告書（見司執消債
      更卷第78、79頁），均未陳述其於聲請更生前2 年間有負
      擔盧木村扶養費之情事，致原審無從審酌此部分扶養費用
      。嗣經本院函詢抗告人之結果，抗告人稱其與兄弟共3 人
      平均分攤盧木村之醫療及外籍看護費用等語，而盧木村之
      每月外籍看護費用計2 萬0,506 元，且於聲請更生前2 年
      間共支出醫療費8 萬4,931 元，此除前開91年2 月至97年
      12月馬偕紀念醫院醫療費用繳費證明外，並有馬偕紀念醫
      院淡水分院100 年4 月20日出具之診斷證明書、行政院勞
      工委員會96年1 月5 日勞職外字第0951276803號函、外國
      人展延聘僱許可名冊、外籍看護薪資表及監護工契約等件
      在卷可憑（見本院卷第25、36至44頁）。是審酌盧木村年
      屆72歲，且因中風而無工作能力，而依法應受抗告人扶養
      ，抗告人所應負擔盧木村之醫療費及外籍看護費用共計19
      萬2,350 元（計算式：20506/3 ×24+84931/3=192350 ）
      。
（五）依上所述，抗告人聲請清算前2 年間之可處分所得扣除自
      己及依法應受其扶養者所必要生活費用後，其餘額為13萬
      4,439 元（計算式：000000-000000-000000=134439 ），
      是以原審認餘額為32萬6,789 元，自有違誤。然查，抗告
      人經本院於99年9 月24日以99年度消債清字第61號裁定自
      同年月29日17時起開始清算程序，並同時終止清算程序，
      該裁定業已確定在案，則本件普通債權人顯然未於清算程
      序中受分配。又原審經函詢全體債權人關於應否免責之意
      見，全體債權人俱為反對之表示（見原審卷第16至45頁）
      。是依首揭消費者債務清理條例第133 條規定，自應不予
      免責。是以，原審認定抗告人之聲請清算前2 年間可處分
      所得，扣除自己及依法應受其扶養者所必要生活費用後之
      餘額為32萬6,789 元，雖有違誤，惟其適用消費者債務清
      理條例第133 條規定之不免責結果，並無不合。
（六）另抗告人因消費者債務清理條例第133 條之情形，受不免
      責之裁定確定後，繼續清償達該條規定之數額（即上開聲
      請清算前2 年間之可處分所得扣除自己及法應受其扶養者
      所必要生活費用之餘額13萬4,439 元），且各普通債權人
      受償額均達其應受分配額時，是依同條例第141 條規定，
      抗告人自得再次聲請法院裁定免責，附此敘明。
五、綜上所述，原審以抗告人有消費者債務清理條例第133 條及
    第134 條第4 款所規定之情事，而裁定不免責，其中關於同
    條例第134 條第4 款之適用，固有未洽，惟就同條例第133
    條之適用，則無不合，故原審裁定不予免責，核無違誤，抗
    告意旨指謫原裁定不當，求予廢棄並更為裁定為無理由，應
    予駁回。
六、據上論結，本件抗告為無理由，依消費者債務清理條例第15
    條，民事訴訟法第495 條之1 第1 項、第449 條第1 項、第
    95條、第78條，裁定如主文。
中    華    民    國  100     年    6     月    1     日
                  民事第一庭  審判長法  官  俞慧君
                                    法  官  黃珮禎
                                    法  官  陳梅欽
上為正本係照原本作成。
本裁定除有涉及法律見解具有原則上之重要性者外，不得再為抗
告。如再為抗告，應於收受後10日內委任律師向本院提出再抗告
狀，並繳納再抗告費新臺幣1,000元。
中    華    民    國  100     年    6     月    1     日
                                    書記官  羅伊安